臺灣苗栗地方法院民事判決
111年度家繼訴字第4號
原      告  何維海  


訴訟代理人  張智宏律師
            黃建誠律師
被      告  何孟翰  




            何俐靜  

            何宇融  

共      同
訴訟代理人  馮彥錡律師
被      告  何秀蘭  


兼  上一人
訴訟代理人  何維宏  

上列當事人間分割遺產事件，本院於民國111年9月13日言詞辯論
終結，判決如下：
    主  文
兩造就被繼承人何玉森、何謝玉英所遺如附表一所示遺產，應依
附表一分割方法欄所示方法予以分割。
訴訟費用由兩造按附表二所示比例負擔。
    事實及理由
壹、程序事項：
    被告何秀蘭、何維宏經合法通知，未於言詞辯論期日到場，
    核無民事訴訟法第386條各款所列情形，依家事事件法第51
    條準用民事訴訟法第385條第1項前段規定，依原告之聲請，
    由其一造辯論而為判決。
貳、實體事項：
一、原告起訴主張：被繼承人何玉森於民國108年12月25日死亡
    、被繼承人何謝玉英於110年4月27日死亡，有子女、孫子女
    即兩造為繼承人（因被繼承人之子女何維煥先於被繼承人死
    亡，由何維煥之子女即被告何孟翰、何宇融、何俐靜代位繼
    承），應繼分如附表二所示。又被繼承人死亡時遺有如附表
    一所示之遺產（下稱系爭遺產。被繼承人何謝玉英之遺產除
    附表一編號7之外，均為被繼承人何玉森遺產之應繼分），
    並無法律規定不得分割，亦無遺囑或契約約定不得分割之情
    形，惟因兩造無法就遺產分割達成協議，原告依民法第1164
    條之規定，本於遺產分割請求權之法律關係，請求分割被繼
    承人之遺產。分割方式部分，附表一編號1至5請分由原告及
    被告何維宏、何秀蘭應有部分各1/3分別共有，並以現金補
    償被告何孟翰、何宇融、何俐靜（下稱被告何孟翰等3人）
    ，其餘則按應繼分分配。又原告代墊被繼承人之醫療及喪葬
    費用共新臺幣（下同）930,883元，扣除原告已自附表一編
    號6之遺產中領取300,000元外，其餘應自被繼承人之遺產中
    扣還。並聲明：如主文第1項所示。
二、被告答辯：
（一）被告何維宏、何秀蘭：同意原告之主張及分割方式等語。
（二）被告何孟翰等3人則以：被繼承人何謝玉英死亡前，其帳
      戶經提領多筆款項，該金額應非何謝玉英親自提領，應列
      為遺產，由提領人返還全體繼承人分配。又被繼承人何玉
      森於79年間曾以分居為原因贈與苗栗縣○○段○○○段00000地
      號土地（下稱系爭土地）及坐落其上之1141建號建物（門
      牌號碼：苗栗縣○○市○○里○○街000巷00弄000號，下稱系爭
      房屋，系爭土地與系爭房屋以下合稱系爭房地）予原告，
      應依民法1173條規定予以歸扣。又被告何孟翰等3人否認
      原告確有代墊支出被繼承人之醫療、喪葬費用，原告僅提
      出單據，未提出匯款資料，不能認定原告確以自己金錢支
      付相關費用；又原告提出之費用中有餐飲、橡皮印等支出
      並非喪葬必要費用，不得由遺產支付。末分割方法部分，
      不同意僅由原告、被告何維宏、何俐靜取得附表一編號1
      至5之不動產，應按應繼分分割為分別共有，或由被告何
      孟翰等3人取得再補償其他繼承人等語。並聲明，原告之
      訴駁回。
三、本院得心證之理由：
（一）按遺產繼承人，除配偶外，依下列順序定之：一、直系血
      親卑親屬。二、父母。三、兄弟姊妹。四、祖父母。前條
      所定第一順序之繼承人，以親等近者為先。第1138條所定
      第一順序之繼承人，有於繼承開始前死亡或喪失繼承權者
      ，由其直系血親卑親屬代位繼承其應繼分。同一順序之繼
      承人有數人時，按人數平均繼承。民法第1138條、第1139
      條、第1140條、第1141條前段分別定有明文。又繼承人有
      數人時，在分割遺產前，各繼承人對於遺產全部為公同共
      有；繼承人得隨時請求分割遺產，但法律另有規定或契約
      另有訂定者，不在此限，民法第1151條、第1164條亦有明
      文。
（二）原告主張被繼承人何玉森、何謝玉英分別於108、110年間
      死亡，兩造均為被繼承人之繼承人，被繼承人留有系爭遺
      產，應繼分如附表二所示等情，業據原告提出繼承系統表
      、戶籍謄本、財政部中區國稅局遺產稅免稅證明書、不動
      產登記謄本等為證，且為到庭被告所未爭執，自堪信為真
      實。
（三）關於原告主張支出費用930,883元部分：
　　1.按關於遺產管理、分割及執行遺囑之費用，由遺產中支付
      之。但因繼承人之過失而支付者，不在此限。民法第1150
      條定有明文，又民法第1150條所稱之「遺產管理之費用」
      ，乃屬繼承開始之費用，該費用具有共益之性質，不僅於
      共同繼承人間有利，對繼承債權人、受遺贈人、遺產酌給
      請求人及其他利害關係人，均蒙其利，當以由遺產負擔為
      公平，此乃該條本文之所由設。是以凡為遺產保存上所必
      要不可欠缺之一切費用均屬之，諸如事實上之保管費用、
      繳納稅捐、罰金罰鍰、訴訟費用、清算費用等是，即為清
      償債務而變賣遺產所需費用、遺產管理人之報酬（民法第
      1183條）或編製遺產清冊費用（民法第1179條第1項第1款
      ），亦應包括在內，且該條規定其費用由遺產中支付之，
      係指以遺產負擔並清償該費用而言，初不因支付者是否為
      合意或受任之遺產管理人而有不同（最高法院99年度臺上
      字第408號裁判參照）。再繼承人有數人時，在分割遺產
      前，各繼承人對於遺產全部為公同共有，為民法第1151條
      所明定，是在分割遺產前，屬繼承人公同共有之遺產所應
      繳納之稅捐，解釋上亦屬遺產管理之費用，是關於遺產所
      繳納之地價稅亦屬遺產之管理費用，應由遺產支付。又被
      繼承人死亡後，如有為被繼承人支付喪葬費用者，該項喪
      葬費用應如何支付，現行民法並無明文規定。然喪葬費用
      係供處理被繼承人後事（含遺體）之用，非不得認係遺產
      管理之費用，由遺產中支付之，較符公允。且鑑於為死者
      支付喪葬費用，係葬禮民俗之一環，屬必要之舉，自不宜
      將之與死者生前所負之一般債務同視，而宜解為喪葬費用
      得隨時自遺產中支出。準此，被繼承人之喪葬費用是否為
      繼承費用，現行民法雖無明文規定，然衡其性質應解釋為
      繼承費用，同依上開規定，並由遺產中支付，方符公允。
　　2.原告主張其為被繼承人支出醫療、喪葬費用共930,883元
      之情，業具提出商品買賣契約書、發票、醫療費用收據、
      免用統一發票收據等為證（見本院卷一第103至137頁）。
      被告何孟翰等3人就上開單據之形式上真正不爭執（見本
      院卷一第333頁），並答辯如前。本院審酌：原告既可提
      出相關單據，依一般社會觀念，應認該等費用確由原告之
      金錢支付，被告何孟翰等3人復未能提出該等費用非原告
      支出之相關證明，此部分答辯自難採認。又就原告主張支
      出喪葬費用其中餐飲、便當、橡皮印費用共4,995元部分
      （相關單據見本院卷一第125頁下方、第127頁、第129頁
      上方、第135、137頁），屬繼承人生活所需，難認屬一般
      喪葬禮儀所必要，不得自遺產中支出。又原告於被繼承人
      何玉森死亡後，自附表一編號6之存款（原為1,253,083元
      ）提領300,000元作為被繼承人何玉森之喪葬費用，此有
      存款歷史交易明細查詢、臺灣苗栗地方檢察署檢察官110
      年度調偵字第362號起訴書（見本院卷一第101、279頁）
      在卷可查，且為原告所自承。從而，原告支出之費用得自
      現有遺產中支出之喪葬費用應為625,888元（計算式：930
      ,883－300,000－4,995＝625,888）。　　
（四）關於被告何孟翰等3人答辯歸扣部分：
　　1.按繼承人中有在繼承開始前因結婚、分居或營業，已從被
      繼承人受有財產之贈與者，應將該贈與價額加入繼承開始
      時被繼承人所有之財產中，為應繼遺產。但被繼承人於贈
      與時有反對之意思表示者，不在此限。前項贈與價額，應
      於遺產分割時，由該繼承人之應繼分中扣除。贈與價額，
      依贈與時之價值計算。民法第1173條定有明文。又被繼承
      人生前因繼承人結婚、分居或營業，對其所為之特種贈與
      ，為求共同繼承人間遺產分割之公平，民法對被繼承人生
      前自由處分為限制，而命將該特種贈與歸入繼承開始之遺
      產中，為應繼財產，由共同繼承人繼承之。又因結婚、分
      居或營業之特種贈與係列舉，並非例示之規定，於因其他
      事由所為之生前贈與，即無民法第1173條第1項之適用，
      故不宜任意擴大解釋，以保障被繼承人生前得自由處分其
      財產之權利。又民法第1173條第1項所謂「分居」係指「
      自被繼承人住處獨立分出居住生活」而言。
　　2.被告何孟翰等3人辯稱原告於72年間結婚，75年間育有長
      子，故被繼承人何玉森將其原有土地分割，而於79年間贈
      與系爭土地，並出資興建系爭房屋供原告家庭居住，故屬
      以「分居」為贈與原因之特種贈與，故系爭房地應記入被
      繼承人何玉森之遺產中，系爭房地之價值並應自原告之應
      繼分中扣除。原告否認系爭房地為被繼承人何玉森因分居
      而贈與，並稱：被繼承人何玉森係於69年間申請分割土地
      ，與被告何孟翰等3人所指已有出入；被繼承人何玉森係
      因原告為長子，協助處理家中事務，並於工作後按月給予
      被繼承人20,000元貼補家用，為疼惜原告而贈與系爭土地
      ；又系爭房屋為原告自行出資興建，於79年10月22日以「
      第一次登記」為原因登記於原告名下，且於系爭房屋完成
      後，原告一家大都仍與被繼承人同住，系爭房屋主要為堆
      放物品之用等語。查系爭土地原為被繼承人何玉森所有，
      後贈與原告之情，有土地登記謄本、異動索引等可資佐證
      （見本院109年度家繼訴字第18號卷二第81、83、89頁）
      ，然贈與原因必須為「結婚、分居或營業」始適用民法第
      1173條第1項，此部分自應由主張之被告何孟翰等3人舉證
      。本院審酌被告何孟翰等3人除以系爭房屋之建物登記謄
      本記載「住家用」外，對系爭土地係被繼承人何玉森以「
      分居」為原因贈與原告、系爭房屋為被繼承人何玉森出資
      興建、原告及其家人於系爭房屋落成後即搬入居住等情，
      並未舉證，而系爭房屋用途縱為住家，顯難逕以認定系爭
      房屋為被繼承人出資興建後贈與或原告於受贈後即遷入。
      從而，被告何孟翰等3人此部分答辯，並無所據，即難採
      認。
（五）按共有物分割之方法不能協議決定者，法院得命為以原物
      分配於各共有人，民法第824條第2項第1款定有明文，又
      公同共有物分割之方法，除法律另有規定外，應依關於共
      有物分割之規定，此觀同法第830條第2項規定自明。次按
      在公同共有遺產分割自由之原則下，民法第1164條規定，
      繼承人得隨時請求分割遺產，該條所稱之「得隨時請求分
      割」，依同法第829條及第830條第1項規定觀之，自應解
      為包含請求終止公同共有關係在內，俾繼承人之公同共有
      關係歸於消滅而成為分別共有，始不致與同法第829條所
      定之旨趣相左，庶不失繼承人得隨時請求分割遺產之立法
      本旨（最高法院93年台上字第2609號判決意旨可參）。就
      如附表一所示之遺產，並無不能分割之情形，兩造亦無不
      分割之約定，原告請求裁判分割以消滅該遺產之公同共有
      關係，即無不合。關於分割方法部分，就附表一編號1至5
      之不動產，原告與被告何孟翰等3人意見不一，本院認該
      等不動產按應繼分比例分割為分別共有，尚不損及兩造之
      利益，況若由兩造取得分別共有，對於所分得之應有部分
      均得以自由單獨處分、設定負擔，兩造亦得再行協商土地
      建物處分使用事宜，故應按應繼分分割為分別共有；附表
      一編號6、7之存款，若按應繼分分配，並未侵害兩造之權
      益，應屬適當。爰依附表一「分割方法」欄所示方式分割
      。
（六）按繼承人自繼承開始時，承受被繼承人財產上之一切權利
      義務，民法第1148條前段定有明文。請求分割遺產，固係
      以被繼承人全部遺產為分割對象，然應以事實審言詞辯論
      終結前已發現並確定之財產為限，至此後所發現之新財產
      ，要屬新事實，非本院所得斟酌。但該新發現之遺產，倘
      兩造無法達成分割協議，自得再另行訴請裁判分割，不受
      民事訴訟法第253條不得更行起訴之限制，亦非該確定判
      決依同法第400條之既判力所及，最高法院98年度台上字
      第991號判決同此意旨。被告何孟翰等3人辯稱被繼承人何
      謝玉英之苗栗市農會存款於其死亡前遭原告陸續提領、結
      清共1,312,919元，扣除必要醫療、喪葬費用後，應列為
      遺產返還全體繼承人云云，原告則稱該等款項已用於被繼
      承人之相關生活、醫療費用等語。本院審酌：被繼承人何
      謝玉英之苗栗市農會存款已於其死亡前之109年5月5日結
      清之情，有存款歷史交易明細查詢在卷可參(見本院卷一
      第129頁），而分割遺產事件，自應以繼承開始時被繼承
      人之財產為標的，若被告何孟翰等3人認原告提領上開款
      項有何不當，應返還全體繼承人，應另循民事程序認定之
      ；若有款項經認定應返還全體繼承人，依前開見解，自得
      再行訴請分割，併此敘明。
四、遺產分割之訴，本質上並無訟爭性，兩造本可互換地位。本
    件原告起訴雖於法有據，但被告之應訴實因訴訟性質所不得
    不然，本院認為訴訟費用由敗訴當事人負擔，顯失公平，而
    應由兩造依其應繼分之比例換算之結果分擔，較為公允，爰
    諭知如主文第2項所示。
五、訴訟費用負擔之依據：家事事件法第51條，民事訴訟法第80
    條之1、第85條第1項本文。
中　　華　　民　　國　 111　　年　　10　　月　　4 　　日
                  家事法庭    法　官  曾建豪
以上正本證明與原本無異。
如不服本判決，應於送達後20日內，向本院提出上訴狀表明上
訴理由，並繳納上訴審裁判費。
中　　華　　民　　國　 111　　年　　10　　月　　4 　　日
                              書記官  盧品蓉

附表一：
編號 財產所在或名稱 權利範圍/金額 分割方法 1 苗栗縣○○市○○段○○○段000000地號土地 全 兩造各按附表二所示應繼分比例維持分別共有 2 苗栗縣○○市○○段○○○段000地號土地 全 兩造各按附表二所示應繼分比例維持分別共有 3 苗栗縣○○市○○段○○○段000○號建物及1、3層增建部分（門牌號碼：苗栗縣○○市○○里○○街000巷00弄0號） 全 兩造各按附表二所示應繼分比例維持分別共有 4 苗栗縣○○市○○里○○街000巷00弄0號建物 全 兩造各按附表二所示應繼分比例維持分別共有 5 坐落於苗栗縣○○市○○段○○○段000地號及同小段532-1地號土地上之倉庫（面積126平方公尺） 全 兩造各按附表二所示應繼分比例維持分別共有 6 苗栗市農會存款及孳息 953,083元 兩造各按附表二所示應繼分比例維持分別共有 7 苗栗中苗郵局存款及孳息 30,768元 兩造各按附表二所示應繼分比例維持分別共有 

附表二：
姓名 應繼分比例 何維海 1/4 何維宏 1/4 何秀蘭 1/4 何孟翰 1/12 何宇融 1/12 何俐靜 1/12